臺灣高等法院臺南分院民事判決　　　　100年度家上字第14號
上　訴　人　陳慧樺
訴訟代理人　吳炳輝　律師
被 上 訴人　李賜濟
訴訟代理人　方文賢　律師
上列當事人間請求離婚事件，上訴人對於中華民國99年12月1日
臺灣臺南地方法院第一審判決（99年度婚字第331號），提起上
訴，本院於100年5月24日言詞辯論終結，判決如下：
    主      文
原判決廢棄。
被上訴人在第一審之訴駁回。
第一、二審訴訟費用由被上訴人負擔。
    事實及理由
一、被上訴人主張：(一)兩造於民國92、93年間認識交往，94年
    4月24日結婚，同年6月8日育有一子李永哲。兩造婚後本同
    住伊家中（即台南市麻豆區安正里社子7號），上訴人產後
    回娘家（即台南市○○區○○里○○街16巷12號）坐月子，
    要伊同行照顧，伊依言與上訴人暫住娘家。伊於同年10月24
    日入伍，96年2月退伍，上訴人於伊服役期間仍住娘家，伊
    退伍後乃與上訴人繼續暫住娘家。惟上訴人生性多疑，時常
    對伊疑神疑鬼，兩造溝通不良，常有爭吵，伊顧念上訴人白
    天照顧小孩，晚上就讀南榮科技大學夜間部，著實辛苦，皆
    予隱忍。上訴人父親陳宗茂以駕駛貨車送貨為業，上訴人於
    97年2月19日將李永哲交其父母照顧而帶同出車，致李永哲
    於上下貨停車場旁之漁塭內失足溺斃，兩造均大受打擊。(
    二)上訴人於97年4月間某日擅自查看伊之手機記錄，以其中
    一則為伊同事關心，並無任何曖昧之簡訊，指稱伊出軌，未
    告知去向即獨自外出，深夜未歸，上訴人家人向伊表示「要
    有個交代，否則就給你難看」等語，伊心急心憂，無法忍受
    ，上訴人當日凌晨2、3點始返家，伊因見自己之行李已為上
    訴人家人整理打包，決意搬回自己家中，上訴人當時雖要求
    與伊同回伊家中居住，然未幾日，又疑伊出軌而吵鬧不休，
    經過月餘，上訴人即獨自搬回娘家。嗣經其父母調和，上訴
    人再回來與伊同住，然仍以伊外遇為由吵鬧不斷，夫妻之間
    相處不睦，上訴人97年7月間回娘家後，即未再回伊家，而
    伊曾三催四請要求上訴人返家，然上訴人均藉辭推託，甚至
    相應不理迄今，其間未曾主動與伊聯絡，兩造之感情實已蕩
    然無存。而在兩造同住於伊家中期間（即97年4月至97年7月
    間），上訴人未上班，亦已休學，卻推託不洗伊衣物、打掃
    房間、煮飯，均由伊母親打理家務，伊屢予規勸，但上訴人
    依然故我，令伊感受難堪。(三)兩造同住時，上訴人上開行
    為，使伊精神上有不可忍受之痛苦，使伊忍無可忍，兩造各
    別生活，互無往來，已無任何感情基礎存在，伊為解決彊局
    ，只得轉念與上訴人進行協商離婚，上訴人卻趁此反要求鉅
    額贍養費，初則要求給付新臺幣（下同）200萬元，然伊僅
    小康之家，實無法負擔，只好再要求上訴人返家，然又遭上
    訴人之父母以：若要上訴人返家，應先匯100萬元，始有保
    障等語。兩造之婚姻生活產生難以彌合之裂縫，已形成難以
    維持婚姻之重大事由，自以上訴人所應負之責任為重。因依
    民法第1052條第2項之規定，提起本訴。原審准許伊之請求
    ，於法並無不合等語。併答辯聲明：(一)上訴駁回。(二)
    第二審訴訟費用由上訴人負擔。
二、上訴人則抗辯：(一)兩造本住娘家，事後被上訴人自行回其
    家中，且被上訴人自李永哲過世後即百般刁難，常生爭吵，
    近一、二年以來，每日以電話或簡訊要求離婚，伊要求返回
    被上訴人家中同住，卻遭被上訴人及其父母趕離，情何以堪
    ；伊驟失愛子，全心以家庭為主，卻遭被上訴人拋妻，讓伊
    無法釋懷。另趕離者雖為被上訴人姑姑，但被上訴人及其父
    母並未阻止或隔離，益證被上訴人默示趕伊。且從被上訴人
    之簡訊可知其等要求伊返家無非係為辦理離婚之事。(二)被
    上訴人所提錄音譯文所示兩造對話內容，約是99年5、6月間
    發生，被上訴人於98年1、2月間未傳送簡訊要伊返家同住，
    所傳簡訊都是表示要與伊離婚；伊不可能要求被上訴人及其
    家人須匯款100萬元，若伊家人曾為前開要求，亦應僅係氣
    話，係伊父陳宗茂個人之意，並非伊本意。兩造同住於被上
    訴人家中期間，證人方育宏當時在台南市，未住在家裡，所
    證自不可信；再李永哲前均由伊父母照顧，故伊才會在法院
    調解時，請求被上訴人須給付80萬元。被上訴人請求離婚，
    顯無理由。原審為上訴人勝訴判決，尚有未洽等語。併上訴
    聲明：(一)原判決廢棄。(二)被上訴人在第一審之訴駁回。
    (三)第一、二審訴訟費用由被上訴人負擔。
三、得心證之理由：
(一)被上訴人主張兩造於94年4月24日結婚，同年6月8日育有一
    子李永哲，李永哲於97年2月19日因意外事故死亡，兩造婚
    姻關係現仍存續中等事實，業據提出戶籍謄本為證（見原審
    司調家字卷第8至9頁），且為上訴人所不爭（見原審婚字卷
    第23頁反面），堪信為真實。
(二)被上訴人復主張上訴人於兩造之子意外死亡後，常藉故與其
    爭吵，且懷疑其有外遇，三天兩頭不告而別，另於97年4間
    某日擅自查看其手機紀錄，其中一則同事關心而無曖昧之簡
    訊，上訴人即指其出軌，不由分說獨自外出，至深夜未歸，
    上訴人家人向伊聲言要有交代，否則就給伊難看等語，上訴
    人則否認有因懷疑被上訴人外遇而爭吵之事，僅坦承其有因
    小孩過世而常吵架等語。查據證人即被上訴人住處鄰居方育
    宏於原審證稱：（兩造一起搬回被上訴人父母麻豆住所，同
    住多久時間？）沒有很久，約幾個月而已，後來吵架，上訴
    人就跑回去迄今都沒有再回麻豆，只有被上訴人上班時間，
    上訴人回去拿東西而已，因為我沒有工作，所以我有看到上
    訴人回去拿東西；（上訴人住麻豆沒有很久就回娘家，是否
    知道原因？）我有問被上訴人，被上訴人表示兩造小爭吵後
    ，上訴人就用走的出去，出去之後就沒有回來等語（見原審
    婚字卷第56頁）及被上訴人之父李正坤證稱：（上訴人當時
    為何會離家？）據我所知，兩造可能有一些小爭執，例如照
    顧小孩的部分，被上訴人要上班回來累了，上訴人白天沒有
    上班沒有做家事，也沒有照顧小孩，兩造為了這些小細節會
    爭吵等語（見原審婚字卷第65頁反面）。依二位證人所證，
    均證述兩造係因小事爭吵，並未述及係因懷疑被上訴人外遇
    而離家，此與被上訴人所主張不符，被上訴人此項主張，尚
    不可信。
(三)次查被上訴人主張上訴人於兩造同住期間，除自己衣物會自
    己清洗外，從不幫忙家務，環境均由伊母親整理等語，雖據
    證人方育宏於原審證稱：（上訴人住在婆家期間，煮飯、打
    掃是何人在做？）都是被上訴人的母親在做，上訴人都沒有
    煮飯、打掃；（上訴人與被上訴人父母相處情形如何？）都
    沒有在互動，上訴人都躲在房間裡面，都是被上訴人家人飯
    煮好叫上訴人出來吃飯（見原審婚字卷第56頁反面）及李正
    坤於原審所證：（上訴人與你們同住時，家中是由誰在煮飯
    ？）都是我太太在煮還有打掃，煮好後就會叫上訴人出來吃
    ，有時候叫不動我父親也會去叫，上訴人當時在唸夜間部，
    白天沒有工作；（上訴人是否會做家事？）上訴人洗衣、碗
    筷都是洗他自己個人的而已等各語（見原審婚字卷第65頁反
    面至第66頁）。證人即上訴人之父陳宗茂於原審亦證述：上
    訴人要做家事，是被上訴人母親不讓上訴人做的等語在卷（
    見原審婚字卷第66頁反面）。惟不論係上訴人未主動參與，
    或被上訴人母親不讓上訴人做，然關於家務之處理，端賴家
    庭成員互相協調，尚非謂必歸於何人負責，上訴人縱未分擔
    家務，只需兩造及同住親屬合意，自難再予置喙，況上訴人
    於兩造同住期間尚就讀大學夜間部，此為被上訴人所是承（
    見原審婚字卷第60頁），亦經方育宏證述在卷（見原審婚字
    卷第56頁正反面），是上訴人既非全然無事，則兩造就家務
    之處理，縱由被上訴人母親任之，亦難以此苛責於上訴人。
    被上訴人此部分主張，不足為可歸責於上訴人之事由。
(四)被上訴人另主張上訴人最後於97年7月間回娘家後，即未再
    回其家中，迄今2年，其間不曾主動與聯絡，其要上訴人返
    家，但遭上訴人拒絕等語，而上訴人對其約於97年7月間離
    家一事雖不爭執，惟辯稱：其想要回去，但是被上訴人不讓
    其回去等語（見原審婚字卷第54頁反面）。被上訴人雖舉證
    人方育宏及李正坤之證言為立證方法。惟證人方育宏於原審
    所證：（上訴人住麻豆沒有很久就回娘家，是否知道原因？
    ）我有問被上訴人，被上訴人表示兩造小爭吵後，上訴人就
    用走的出去，出去之後就沒有回來；（有無聽過被上訴人趕
    被告出去？）被上訴人沒有趕，是上訴人自己出去的；（是
    你看到的，還是聽被上訴人說的？）我看到的，當天我人在
    外面，我看到上訴人用走的出去；（為何上訴人會走出去？
    ）我不知道，上訴人出去後就沒有再回來，只有回來拿東西
    而已等語（見原審婚字卷第56頁正反面至第57頁），僅屬聽
    聞被上訴人告知之事項，或看到上訴人走出去之事實，究其
    原因，尚非親聞知悉，不足為上訴人不利之認定。至證人李
    正坤所證：「上訴人時常離家，離家後，被上訴人有去找上
    訴人，但上訴人都不願意回來；（上訴人何時離家後，就沒
    有再回去？）約97年8月後就都沒有回來，我們有打電話叫
    上訴人回來，但上訴人都不回來，被上訴人有傳簡訊並打電
    話要上訴人回來，可是都沒有著落，還有於98年2月被上訴
    人也有傳簡訊要上訴人回來等語（見原審婚字卷第65頁反面
    ）。惟據上訴人所提被上訴人於98年3月17日、98年3月18日
    、98年4月8日發送之簡訊，其內分別提及：你和我之間的問
    題，好像你都不想要去面對這個事實！我是覺得不要這樣子
    下去了，該出來處理了，必（畢）竟我們之間也沒有感情了
    ！這樣浪費輕（青）春寶貴的時間，你說對嗎；這些日子我
    真的很煩，傳那麼多通訊息你能夠了解多少了，拜託你選個
    日子出面講清楚座（坐）下來談；你根本沒有想要解決處理
    這些問題？把我的話當放屁！這好像跟你的工作忙，沒有關
    係吧！你何時要出面講呢（見原審婚字卷第31頁、第32頁反
    面、第33頁）；而被上訴人對其曾發送上開簡訊均不爭執（
    見原審婚字卷第54頁反面、本院卷第42頁反面、第58頁），
    觀諸被上訴人上開簡訊內容，並未提及要上訴人返家，反係
    要求上訴人出面談離婚之事，參以被上訴人於原審審理時已
    當庭確認伊並不要上訴人返家（見原審卷第54頁反面），由
    此益見被上訴人於事隔一年多後，於起訴前之對話聲稱要上
    訴人返家等語，並非真正之意思。至被上訴人雖又提出其於
    98年2月6日之簡訊翻拍之照片（見原審婚字卷第61至62頁）
    ，主張其於當時確要上訴人返家，然上開簡訊內容為：要考
    慮你現在是什麼想法嗎？如果你還是堅持你的做法……我也
    不會去顧慮那麼多了啦……我真的想去分局報失蹤了……你
    真的不理會這件事只好給司法處理吧……等語。依上開內容
    ，亦無要求上訴人返家之用語；而所謂通話內容，亦係臨訟
    所為，非被上訴人真心要求返回之通話，則證人李正坤所證
    ，與事實尚有未合，亦不足為被上訴人要求上訴人返回之憑
    據。被上訴人雖又提出兩造、被上訴人及上訴人母親於99年
    5月、6月間之通話錄音光碟、譯文為證據方法，以證明伊有
    要上訴人返家同住之意，證人陳宗茂雖亦證稱：今（99）年
    調解後（指法院於99年7月27日調解不成立，參看原審司家
    調字卷第24頁正反面），被上訴人有帶里長去我家，說要帶
    上訴人回去等語（見原審婚字卷第67頁），惟上開錄音之時
    間距被上訴人99年6月15日提出離婚訴訟之日相隔不久，則
    被上訴人是否為應訴訟之需要，臨時假意通話要上訴人返家
    ，再據為已要求上訴人同住之憑據，非無可能。並參據上開
    調解不成立的原因為(一)聲請人（即被上訴人）堅決離婚，
    相對人（即上訴人）不離婚。(二)兩造所生子李永哲，生前
    扶養費、死亡保險費，兩造有爭執。(三)如果要離婚，男子
    同意付女方30萬，女方則要求80萬元，未合致等情，調解時
    被上訴人本意堅決離婚，不數日，忽再帶里長前往上訴人住
    處，說要帶上訴人回家，著實令人懷疑被上訴人之用心，此
    外，被上訴人就其曾於上訴人離家期間要求上訴人返家，並
    無其他證據佐證，此項主張自不可信。再依上訴人所提被上
    訴人之簡訊，尚提及：「你說你要回來，但是你有想過要怎
    麼去面對我的家人！必（畢）竟你我已經這樣子分開那麼久
    了，這樣的生活不是很好嗎？不用天天臭臉相對」等語（見
    原審婚字卷第31頁反面），顯見上訴人有意返家，卻遭被上
    訴人以情感上之理由不欲上訴人返家，狀極冷漠，告以維持
    現狀為宜，反謂上訴人不欲返家有可歸責之事由，自無足採
    。
(五)又上訴人所辯：伊並無拒絕返家，反是回去後遭趕出來等語
    ；並舉證人陳宗茂所證稱：上訴人回去就被趕，而被上訴人
    上班回家後，上訴人要跟被上訴人說話，被上訴人的妹妹就
    跟上訴人說，他是在外面混的隨時可以找人來。我、上訴人
    的姐姐、妹妹都曾經帶上訴人回去過，不過都被趕回來，甚
    至上訴人回去後，連房子也不讓上訴人進去，上訴人就在外
    面坐。……被上訴人母親有無趕上訴人我不知道，但被上訴
    人的姑姑有趕過上訴人等語（見原審婚字卷第67頁正反面）
    ，是陳宗茂所證，與方育宏、李正坤之證詞雖有不符。然方
    育宏僅屬鄰人，未必能知悉被上訴人家內情況，而李正坤為
    被上訴人之父，上開被上訴人有要上訴人返家之證詞，既有
    可議之處，所證被上訴人未遭趕離，亦難可信為實在。參以
    陳宗茂迭次陳稱趕離者，並非被上訴人父母，僅陳述係其姑
    姑所為，顯無跨大不實陳述之必要。而將上訴人趕離者雖為
    被上訴人姑姑，非被上訴人本人或父母，然兩造與家人同住
    一處，上訴人遭到被上訴人姑姑趕離，被上訴人或其父母未
    加阻止、隔離或安撫，益足使上訴人感到難堪，在尚未調整
    此種難堪心態情狀下，上訴人未再返家，亦僅屬有較輕的可
    歸責事由。至被上訴人於本院聲請訊問證人即兩造鄰居王麗
    美及被上訴人之妹李佳妤、姑姑李春菊，可證其未趕離上訴
    人云云。然王麗美僅屬鄰居，是否能充分瞭解被上訴人家內
    情況，非無疑問，而李佳妤、李春菊或為被上訴人之妹，或
    為被上訴人之姑姑，縱到院證述其等未趕離上訴人，是否可
    信，本非無疑。況依上所述，被上訴人本不欲上訴人返家，
    有無趕離上訴人，亦無從為有利於被上訴人之認定。
(六)末查，被上訴人主張伊要求上訴人返家時，卻遭上訴人家長
    要求男方應先匯100萬元入女方銀行帳戶，雖為上訴人所否
    認，然據證人李正坤、陳宗茂業已就此證述在卷（見原審婚
    字卷第66頁、第67頁），惟證人陳宗茂就要求100萬元之理
    由，係證述：我們認為被上訴人要，就要上訴人回去，不要
    ，就將上訴人趕出來，這樣對上訴人沒有保障等語（見原審
    婚字卷第67頁）。參據上開調解時，被上訴人堅決離婚，同
    意付給上訴人30萬元，詎調解不成立未久，被上訴人竟偕同
    里長要帶上訴人回去，如何知其真意，是上訴人之父基於保
    護女兒，不再受傷害立場，要求100萬元保障，尚不構成兩
    造有難以維持婚姻之重大事由。
四、又難以維持婚姻之重大事由，應由夫妻之一方負責者，僅他
    方得請求離婚，民法第1052條第2項後段亦有明定。按有民
    法第一千零五十二條第一項以外之重大事由，難以維持婚姻
    者，夫妻之一方得請求離婚；但其事由應由夫妻之一方負責
    者，僅他方得請求離婚，同條第二項定有明文。依此規定意
    旨，必構成離婚之重大事由，有可歸責於夫妻之一方，始得
    由他方請求離婚。倘夫妻雙方就該事由均須負責時，應比較
    衡量雙方之有責程度，僅責任較輕之一方，得向責任較重之
    他方請求離婚（最高法院93年度台上字第987號判決意旨參
    照）。查兩造於94年4月24日結婚，迄今6年餘，其間歷經長
    子意外身亡，兩造身為父母，內心悲痛，自屬當然；而兩造
    既結為連理，於遭逢變故，反因細故爭執，致上訴人於97年
    7月間左右離家，雖被上訴人主張曾要求上訴人返家遭拒，
    然此不可採；上訴人要求返家，被上訴人卻無意要上訴人返
    回同住，冷漠相對，縱認兩造有分居之事實，上訴人僅需負
    較輕的可歸責事由，若兩造之婚姻有重大事由無法維繫，亦
    應由被上訴人負較大責任，被上訴人主張兩造之婚姻有難以
    維持之重大事由，上訴人應負較大責任，自無可採。
五、綜上所述，本件兩造婚姻縱有難以維持之重大事由，應由被
    上訴人負較重之重任。是被上訴人依民法第1052條第2項規
    定訴請與上訴人離婚，自非正當，不應准許。原審未查，遽
    准予離婚之判決，尚難謂合，上訴意旨指摘原判決不當，求
    予廢棄改判，為有理由。
六、本件事證已臻明確，兩造其餘攻擊防禦方法、所提之證據及
    相關聲請調查證據，於判決結果不生影響，爰不一一論列，
    併此敘明。
七、據上論結，本件上訴為有理由，依民事訴訟法第449條第1項
    、第78條，判決如主文。
中    華    民    國  100     年    6    月     3    日
                  民事第一庭    審判長法  官  丁振昌
                                      法  官  林永茂
                                      法  官  高明發
上為正本係照原本作成。
如不服本判決，應於收受送達後20日內向本院提出上訴書狀，其
未表明上訴理由者，應於提出上訴後20日內向本院補提理由書狀
（均須按他造當事人之人數附繕本）上訴時應提出委任律師或具
有律師資格之人之委任狀；委任有律師資格者，另應附具律師資
格證書及釋明委任人與受任人有民事訴訟法第466條之1第1項但
書或第2項（詳附註）所定關係之釋明文書影本。如委任律師提
起上訴者，應一併繳納上訴審裁判費。
中    華    民    國   100    年    6     月    3     日
                                      書記官  王全龍
【附註】
民事訴訟法第466條之1：
(1)對於第二審判決上訴，上訴人應委任律師為訴訟代理人。但上
  訴人或其法定代理人具有律師資格者，不在此限。
(2)上訴人之配偶、三親等內之血親、二親等內之姻親，或上訴人
  為法人、中央或地方機關時，其所屬專任人員具有律師資格並
  經法院認為適當者，亦得為第三審訴訟代理人。
民事訴訟法第466條之2第1項：
  上訴人無資力委任訴訟代理人者，得依訴訟救助之規定，聲請
  第三審法院為之選任律師為其訴訟代理人。